臺灣高等法院民事判決　九十年度上字第五一八號
　　　上　訴　人　　戊○○
　　　　　　　　　　庚○○
　　　　　　　　　　乙○○
　　　　　　　　　　甲○○
　　　　　　　　　　丁○○
　　　複 代理 人　　謝雪君
　　　上　訴　人　　丙○○
　　　被 上訴 人　　己○○
右當事人間返還借款事件，上訴人對於中華民國九十年二月二十二日臺灣新竹地方法
院八十九年度訴字第三三二號第一審判決提起上訴，本院判決如左：
    主    文
上訴駁回。
第二審訴訟費用由上訴人連帶負擔。
    事    實
甲、上訴人戊○○、庚○○、甲○○、丁○○、乙○○方面：
一、聲明：
  (一)原判決廢棄。
  (二)被上訴人在第一審之訴及假執行之聲請均駁回。
二、陳述：除與原判決記載相同者，茲引用之外，補稱：
  (一)被上訴人所提出以徐源順名義簽發面額五十萬元及一百四十萬元之本票二紙，發
    票人欄雖有徐源順簽名字樣及蓋有手印，惟均非徐源順所為，而上訴人亦無於準
    備書狀自認該二紙本票之簽名為徐源順本人所為。再該二紙本票並未記載發票日
    及金額，發票程序仍未完成，被上訴人應證明該等發票上發票日、金額及受款人
    之記載已得發票人之授權。又被上訴人於原審陳稱「徐源順簽本票時，叫他大兒
    子去拿眼鏡和印章」，顯見徐源順當時視力模糊，自無法於本票上簽名。
　(二)被上訴人起訴主張徐源順於八十七年十二月二十四日及八十八年一月五日分別向
　　被上訴人借款五十萬元及一百四十萬元，惟上開日期係華南銀行竹東銀行將上開
　　二筆款項匯入被上訴人帳戶之日期。
  (三)被上訴人主張徐源順因整地需款應用，乃以劉瑞珠所有房地設定抵押向銀行貸款
    多少就借多少，惟此與徐源順整地應有一定預算及花費用度不合，且徐源順亦僅
    稍許填平農地，所花工程費至少，自不可能向上訴人借用一百九十萬元。
  (四)雖證人劉瑞珠於原審證稱自被上訴人華南銀行竹東分行帳戶內分次領款交付徐源
    順，然證人劉瑞珠係被上訴人之母，所為證言易生偏頗。而依劉瑞珠證言，系爭
    二紙本票係於八十九年二月初簽發，核與一般於借錢時即出具收據或交付本票、
    支票之習慣相違背。再徐源順簽發票時間，已距被上訴人主張徐源順借款時間長
    達一年以上，以被上訴人僅係一般受薪之人，待遇非高，竟不畏徐源順反悔不還
    ，殊違常理。又被上訴人於發現徐源順病重時，即應先發存證信函催告徐源順，
    或起訴請求返還，然被上訴人竟於徐源順死亡後，在無法求證情況下主張，不符
    常情。另銀行放款業務係於借款人申貸核准後，一次撥借或依借款人需求分次撥
    借，倘徐源順有依整地需求八次向被上訴人借貸，被上訴人為節省利息之支付，
    理應依徐源順每次借款金額分次撥付。
  (五)證人魏進德於原審先後證稱：「徐源順向劉瑞珠借錢時，我有在場」、「徐源順
    當時是直接說要向己○○借錢」、及「我只知道他來原告家是要借錢，向劉瑞珠
　　或己○○借我不清楚」，顯不相符，魏進德證言非得作為徐源順向被上訴人借款
　　之證據。
  (六)上訴人丙○○於原審陳稱「我父親要我開二百萬元的票給原告」、「原告叫我簽
    本票，我不肯簽，他們就叫我父親簽，我父親簽名時我不在場，因為父親叫我去
    拿印章，後來我找不到就沒有回病房」。惟借款既僅有一百九十萬元，何以徐源
    順要上訴人丙○○簽二百萬元本票？復於找不到印章情況下逕自離開醫院，足見
    上訴人丙○○上述言詞，要非屬實。
  (七)遺產分割協議書內記載之債務係被上訴人丙○○所列，其他人均有意見，而該契
    約另已廢除。
  (八)徐源順存摺中八十八年六月三日有存款一百萬元，足見徐源順需用款項時得自行
    至農會借錢。
三、證據：除援用第一審所提證據外，補提徐源順活期儲蓄存款存摺影本、徐源順死
    亡證明書影本為證，並聲請鑑定系爭支票上徐源順之簽名。
乙、上訴人丙○○方面：未於準備程序及言詞辯論期日到場，僅具上訴狀：
一、聲明：
  (一)原判決廢棄。
  (二)被上訴人在第一審之訴及假執行之聲請均駁回。
二、陳述：未為任何陳述。
丙、被上訴人方面：
一、聲明：上訴駁回。
二、陳述：除與原判決記載相同者，茲引用之外，補稱：
  (一)徐源順確有向被上訴人借貸系爭款項，並受領款項之事實，有證人魏進德、劉瑞
    珠之證詞、上訴人丙○○於原審之供述、徐源順本人簽發之本票二紙、被上訴人
    之華南銀行存摺明細、上訴人於原審提出之遺產分割繼承協議書及內政部警政署
    入出境資料為證。
  (二)被上訴人於徐源順住進加護病房時，因恐系爭借款債權未能獲得清償，遂依華南
    銀行竹東分行前後二次撥款日之日期及二筆撥款金額分別填入系爭本票之發票日
    、面額，並於受款人處填妥債權人即被上訴人己○○姓名後，始偕同證人劉瑞珠
    、魏進德於八十九年一月二十九日至醫院探視徐源順。迨被上訴人、劉瑞珠及魏
    進德到達醫院後，徐源順於上訴人丙○○取來眼鏡戴上後，逐一檢視確認系爭本
    票，始於發票人處簽名，後因被上訴人丙○○返家拿取印章未果，另蓋上手印，
    而徐源順於簽發系爭本票時係處於視力清晰、精神健全、意識清楚之情況，有被
    上訴人丙○○之供述、證人劉瑞珠、魏進德之證言、長庚醫院長庚法字第○七
    八五號函為憑，足證系爭本票為真正。
  (三)系爭本票面額、受款人、發票日係經被上訴人事先填好後，由徐源順檢視後簽名
    ，已具備本票之必要記載事項，並完成發票程序，自屬有效。再系爭本票於發票
    人簽名時，既已填妥面額及發票日，自與空白授權票據不符。上訴人主張被上訴
    人須證明已得授權，顯不足採。
  (四)雖徐源順係以整地為由向被上訴人借款，然徐源順是否將借款用於整地，或另做
    他途，均與系爭借款契約之成立無涉。且徐源順委請彭明達進行整地時間長達一
    年半，復遭環保局罰鍰，所需之花費保守估計約五、六百萬元，上訴人以徐源順
    是否須借用此筆鉅款整地為上訴理由之一，委不足採。
  (五)上訴人辯稱徐源順並非無存款，自無須向被上訴人借款。惟依上訴人提出之徐源
    順三灣鄉農會存摺所示，徐源順於八十七年間歷次結存金額約僅數萬元至二、三
    十萬元，足見徐源順本人無足夠之現金支應整地之相關費用。
  (六)按「金錢之借貸本可憑個人信用，並不以有保證人及抵押品為契約成立要件。」
    最高法院二十七年度上字第三二四○號、十八年度上字第一四二二號判例意旨可
    參。本件係因劉瑞珠與徐源順為多年好友，且徐源順生前信用良好、資產雄厚，
    被上訴人始未於徐源順借貸之初要求立下書面或另交付票據為憑。後因徐源順住
    院，被上訴人恐無法獲償，始於醫院內要求徐源順簽發本票，並不違常理。況僅
    有口頭約定而未簽立書面借據之案例，在實務上所在多有。再被上訴人於徐源順
    過世後，多次要求返還未果，始採取法律途徑，被上訴人未於徐源順住院時即寄
    發存證信函或起訴請求，並無違反常情。又銀行實務運作上，就辦理放貸業務係
    將核貨金額一次核撥，本件被上訴人向銀行辦理貸款時係填寫二份借款文件，銀
    行自係分別依二份契約書所載，各核撥款項二次。
  (七)被上訴人出借一百九十萬元予徐源順，已達一年一個月，則徐源順曾要被上訴人
    丙○○簽發二百萬元之本票，自合情理。
  (八)本件上訴人於原審起訴時係主張民法第四百七十八條、第一千百四十八條之規定
    ，惟徐源順簽發系爭本票二紙交付上訴人收執，乃係基於雙方之借貸關係為之，
    則被上訴人對上訴人之票款請求權及借款返還請求權之基礎事實同一，爰依民事
    訴訟法第四百四十六條第一項及第二百五十五條第一項之規定，追加主張票款請
    求權。
三、證據：除援用第一審所提證據外，補提精驗社科學鑑定中心之營利事業登記證影
    本、清華大學公告函文影本、精驗社科學鑑定中心資料、警察大學官方網站下載
    相關資料五紙為證，並聲請傳訊證人劉瑞珠、曾秀貞；調取徐源順向戶籍所在地
    辦理印鑑登記之全卷資料及於晟新醫院、傅內皮膚科填寫之病歷資料。
    理    由
一、被上訴人於原審依借貸法律關係請求上訴人應連帶給付，於本院審理時，追加依
    票據法律關係請求，其請求之基礎事實同一，核與民事訴訟法第四百四十六條第
　　一項、第二百五十五條第一項第二款之規定相符。又上訴人丙○○於言詞辯論期
　　日未到場，核無民事訴訟法第三百八十六條所列情形之一，爰依被上訴人之聲請
　　，由其一造辯論而為判決。合先敘明。
二、被上訴人主張上訴人之被繼承人徐源順分別於八十七年十二月二十四日及八十八
    年元月五日向被上訴人借款，金額分別為新台幣（以下同）五十萬元及一百四十
　　萬元，共計一百九十萬元 (共分八次交付，實際交付一百八十二萬元，銀行利息
　　八萬元) ，並簽發同額本票二紙，嗣徐源順於八十九年二月間死亡，而上訴人並
　　未於法定期間內拋繼承，已繼承本件債務，被上訴人亦向上訴人催告返還，迄未
　　獲清償，爰依民法第四百七十八條、第一千一百四十八條及票據法律關係，訴請
　　上訴人連帶給付被上訴人一百九十萬元本息。上訴人則以本件被上訴人既主張其
　　與徐源順間有消費借貸之契約，則其自應就此事實，先負舉證之責。原告雖提出
　　本票二紙為證，然此不足以認其與徐源順間有借貸關係，且該本票又係徐源順於
　　加護病房時所簽，當時其精神狀態是否健全，亦非無疑等語，資為抗辯。
三、經查，被上訴人主張上開事實，業據其提出經徐源順簽名、面額分別為五十萬元
    及一百四十萬元，受款人均為被上訴人，發票日為八十七年十二月二十四日、八
    十八年一月五日之本票二紙（以下稱系爭本票）及被上訴人華南商業銀行竹東分
    行存摺影本一份 (原審卷八一頁) 為證。上訴人戊○○、庚○○、甲○○、丁○
    ○、乙○○ (以下稱上訴人劉秀珠等五人) 雖否認系爭本票上徐源順簽名之真正
    ，然經本院依被上訴人之聲請，調取徐源順於留存於苗栗縣頭份鎮晟新醫院、苗
    栗縣三灣鄉農會及三灣鄉戶政事務所印鑑申請書上所留存之簽名與系爭本票上簽
    名加以比對，四者之筆跡特性相同，有上開簽名附卷可稽 (本院卷七一頁、七四
    頁、七五頁參照) 。再經本院依被上訴人之聲請，將上開四份簽名，送請中央警
    察大學鑑識科學系所教授陳虎生鑑定，亦為相同鑑定，有鑑定報告可參 (本院卷
    二０三頁) 。可知系爭本票確為徐源順所簽發，上訴人劉秀珠等五人等否認系爭
    本票之真正，並不可採。上訴人劉秀珠等五人雖以徐源順簽發本票時之精神狀況
    是否健全亦非無疑置辯，然徐源順於簽發系爭本票時，精神狀況很好之事實，業
    據證人劉瑞珠、魏進德於原審證述明確 (原審卷六五頁) 。經原審向財團法人長
    庚紀念醫函詢徐源順住院期間之精神狀況，經函覆稱徐源順最近二次住院期間為
    八十八年十二月二十八日至八十九年一月十日、八十九年一月二十六日至八十九
    年二月四日，期間病患意識清楚；惟於八十九年二月一日起至八十九年二月四日
    病患出院止，病歷記載病患意識模糊。依病患病情視之，其意識清楚時，人、時
    、地、計算能力等，並無明顯受損等情，有財團法人長庚紀念醫院（89）長庚法
    字第０七八五號函覆原審可憑 (原審卷二六０頁) ，又徐源順係於八十九年二月
    四日死亡，有死亡證明書可據（本院卷一二七頁），上開本票係於徐源順臨終前
    約一星期所簽，亦據上訴人丙○○於原審供明（原審卷六三頁），是徐源順簽發
　　本票時，尚非至意識糢糊階段。則上訴人劉秀珠等五人抗辯徐源順簽發系爭本票
　　時精神狀況非健全，亦非可採。上訴人劉秀珠等五人再於本院審理時，抗辯系爭
　　本票上之簽名以外之應記載事項，並不能證明已得徐源順之授權而書寫等語 (本
　　院卷二六九頁) 。然私文書經本人或其代理人簽名、蓋章或按指印或有法院或公
　　證人之認證者，推定為真正。民事訴訟法第三百五十八條第一項定有明文。本件
　　系爭本票上之簽名既為徐源順所為，上訴人劉秀珠等五人復不能提出反證，證明
　　除簽名外之其他本票內容未經徐源順同意，依上開規定，自應推定該文書之內容
　　，均本於徐源順之意思所為 (即形式真正)。
四、上訴人劉秀珠等五人雖又否認被上訴人有交付借款之事實，然證人即被上訴人之
    母親劉瑞珠於原審審理時證稱，八十七年十二月左右，徐源順先向其借，去銀行
　　問說其不行，叫其用女兒之名去借，拿其房子抵押。同年月中旬，他有和魏進德
　　一起來，當時是說銀行能借多少就借多少，他說銀行之利息他負擔。後來其和其
　　女兒一起至銀行辦理。第一次先貸五十萬元，第二次貸一百四十萬元，有跟他說
　　已經貸了五十萬元下來，後來沒隔多久又貸了一百四十萬元，也有跟他說又貸了
　　一百四十萬元，但何時說忘了。總共領了一百八十二萬元給他等語（見原審卷二
　　四二頁參照) 。被上訴人所提出之上開存摺明細，亦載明八十七年十二月二十四
　　日、八十八年一月五日，分別有五十萬元、一百四十萬元之金額存入，與徐源順
　　簽發系爭本票所載發票日之日期相符，且其後陸續於每月五日及二十四日有扣繳
　　放款息之紀錄，並分別於八十七年十二月二十四日、同年月三十一日、八十八年
　　一月六日、同年月十六日、同年月二十九日、同年三月二十九日、同年四月十五
　　日陸續有提領計一百八十二萬元，及銀行扣取利息之紀錄，可知證人劉瑞珠所稱
　　，並非無據。參以證人魏進德亦證稱徐源順向被上訴人借錢時，其有在場 (原審
　　卷六五頁) ，而於徐源順簽發本票時，徐源順亦拿被上訴人所有上開存摺給上訴
　　人丙○○看，並交待上訴人丙○○有此債務，亦經上訴人丙○○於原審自認在卷
　　 (原審卷六五頁) ，可知被上訴人主張徐源順向其借款，其已交付之事實，應屬
　　可信。上訴人劉秀珠等五人雖又以徐源順於八十八年六月三日在上開農會仍有存
　　款一百萬元，可知其若缺錢，可向農會借貸 (本院卷一二五頁) ；被上訴人顯非
　　在上開日期交付款項；本件借貸金額不少，卻未立據，亦違常理；魏進德就徐源
　　順究竟要向劉瑞珠或被上訴人借用，所前後矛盾等語為抗辯，然徐源順可以向農
　　會借貸，與其是否向被上訴人借貸，乃屬二事，不能以其可以向他人借貸，即否
　　認有向被上訴人借貸之事實，故不能據此為有利上訴人劉秀珠等五人之認定。又
　　被上訴人既事實上已交付上開款項予徐源順，則於被上訴人與徐源順間之借貸已
　　合法生效，被上訴人雖於起訴時主張係於上開本票發票日交付借款，但其後既已
　　詳述交款之時間，更正其事實上陳述，於法亦無不合 (民事訴訟法第二百五十六
　　條參照) 。而借貸行為，法律上並不以出具借據為必要，不能以未立借據，否定
    本件借貸關係。又本件是徐源順原要向劉瑞珠借錢，後轉向被上訴人借錢，但經
　　劉瑞珠轉交，則證人魏進德就法律上何人為借貸之主體，所述固未精確，但究不
　　影響其證言之可信性。再者，本件之重點乃在徐源順是否應負借用人及發票人之
　　責任，至於徐源順借用該款之目的何在，以及徐源順去世後，上訴人與被上訴人
　　間或上訴人劉秀珠等五人與上訴人丙○○間就徐源順是否遺有此債務，以及如何
　　處理之討論，以及上訴人所聲請調查之其他證據，均無涉於本件事實之認定，無
　　一一細論必要，附此說明。
五、查借用人應於約定期限內，返還與借用物種類、品質、數量相同之物，未定返還
    期限者，借用人得隨時返還，貸與人亦得定一個月以上之相當期限，催告返還。
    本票者，謂發票人簽發一定之金額，於指定之到期日，由自己無條件支付與受款
    人或執票人之票據。在票據上簽名者，依票上所載文義負責。繼承人自繼承開始
    時，除本法另有規定外，承受被繼承人財產上之一切權利、義務。繼承人對於被
    繼承人之債務，負連帶責任。民法第四百七十八條、第一千一百四十八條、第一
    千一百五十三條第一項、票據法第三條、第五條第一項分別定有明文。本件徐源
    順向被上訴人借貸一百九十萬元，並簽發同額本票二紙，已如前述，又上訴人等
    為徐源順之繼承人，復為兩造所不爭，且有戶籍謄本可據，而上開借貸債務雖未
    定返還期限，但上訴人既已對被上訴人起訴，起訴狀繕本又於八十九年五月二十
    日前均送達被上訴人，自可認被上訴人已對上訴人為催告，且截至本院言詞辯論
    之日止，為時逾一個月以上，縱本件借貸未定有返還期限，亦可認被上訴人之請
    求與民法第四百七十八條規定相符。又上開本票未記載到期日，依票據法第一百
    二十條第二項，視為見票即付。故被上訴人主張上訴人應就徐源順對於被上訴人
    所負之借貸及本票債務，負連帶給付責任，於法有據。
六、綜上所述，被上訴人主張為可採，從而，被上訴人本於借貸及票據之法律關係，
　　請求上訴人連帶給付一百九十萬元及起訴狀繕本送達翌日起至清償之日止，按年
　　息百分之五計算之利息，為有理由，應予准許。原審判命上訴人如數給付，並依
　　兩造之聲請，酌定相當之擔保金，分別准假執行及免假執行，於法並無不合。上
　　訴意旨指摘原判決不當，求予廢棄改判，為無理由，應予駁回。
七、據上論結，本件上訴為無理由，依民事訴訟法第四百六十三條、第三百八十五條
　　第一項前段、第四百四十九條第一項、第八十五條第二項，判決如主文。
中　　　華　　　民　　　國　　九十一　　年　　　 七　　　 月　　 二　 　日
                                民事第十七庭
                            　　　　審判長法  官　鄭  雅  萍
                            　　　　　　　法  官　吳  謀  焰
                            　　　　　　　法  官　呂  太  郎
右正本係照原本作成。
如不服本判決，應於收受送達後二十日內向本院提出上訴書狀，其未表明上訴理由者
，應於提出上訴後二十日內向本院補提理由書狀（均須按他造當事人之人數附繕本）
上訴時應提出委任律師或具有律師資格之人之委任狀；委任有律師資格者，另應附具
律師及格證書及釋明委任人與受任人有民事訴訟法第四百六十六條之一第一項但書或
第二項（詳附註）所定關係之釋明文書影本。
中　　　華　　　民　　　國　　九十一　　年　　　 七　　　 月　　 四　 　日
  　　　　　　　　　　　　　　　　　　　　書記官  明  祖  星
附註：
民事訴訟法第四百六十六條之一（第一項、第二項）：
對於第二審判決上訴，上訴人應委任律師為訴訟代理人。但上訴人或其法定代理人具
有律師資格者，不在此限。
上訴人之配偶、三親等內之血親、二親等內之姻親，或上訴人為法人、中央或地方機
關時，其所屬專任人員具有律師資格並經法院認為適當者，亦得為第三審訴訟代理人
。
